【裁判字號】    98,台上,356
【裁判日期】    980122
【裁判案由】    貪污
【裁判全文】
最高法院刑事判決              九十八年度台上字第三五六號
上  訴  人  甲○○
上列上訴人因貪污案件，不服台灣高等法院中華民國九十七年十
月二十二日第二審判決（九十七年度上訴字第三六八九號，起訴
案號：台灣板橋地方法院檢察署九十六年度偵字第二九八九五號
），提起上訴，本院判決如下：
    主  文
原判決撤銷，發回台灣高等法院。
    理  由
本件原判決認定：上訴人甲○○原任台北縣政府警察局三峽分局
湖山派出所警員（現已離職），為依法令服務於國家所屬機關而
具有法定職務權限之公務員，明知台北縣政府警察局發給三峽分
局之機關團體企業卡（係台北縣政府警察局鑑於公務車使用油票
加油制度易生弊端，而與中國石油公司簽訂共同供應契約，以資
節省公帑所採制度），編號000000000000000000號（下稱系爭加
油卡）係專供車號ＤＮ─9561號警用巡邏車使用，不能流做私用
，竟基於意圖為自己不法所有之犯意，利用職務上保管該專用加
油卡機會，先後（一）、於民國九十六年十月七日凌晨六時許，
駕駛其所有之車號8370─ＴＥ號自小客車，前往台北縣鶯歌鎮○
○○街二十八號山隆鶯歌加油站加油，提示系爭加油卡簽帳，偽
裝係為公務車加油，使該加油站員工林雅珺陷於錯誤，因而將合
計油資新台幣（下同）一千二百二十五元汽油加入該自小客車油
箱，得手後隨即離去。（二）、於九十六年十月二十二日凌晨五
時許，另行起意，以同一手法，使該加油站員工林雅珺陷於錯誤
，因而將合計油資一千六百四十七元汽油加入前開自小客車油箱
，得手後隨即離去。（三）、於九十六年十月二十八日凌晨五時
許，再度另行起意，以同一手法，使該加油站員工林慶瑋陷於錯
誤，因而將合計油資一千五百四十六元之汽油加入前開自小客車
油箱，得手後隨即離去。嗣中油公司向三峽分局請款時，為負責
核銷之警員李鴻章發覺有異而查獲等情。因而撤銷第一審判決，
改判論處上訴人如原判決附表所示之依法令服務於國家所屬機關
而具有法定職務權限之公務員，利用職務上之機會詐取財物罪刑
（三罪），固非無見。
惟查科刑判決書記載之犯罪事實，為論罪科刑適用法律之基礎，
故凡於適用法令有關之事項，必須詳加認定明確記載，然後於理
由內敘明認定犯罪事實所憑之證據及其認定之理由，使事實與理
由互相一致，方為合法。又貪污治罪條例第五條第一項第二款之
公務員利用職務上之機會，詐取財物罪，其性質上係屬詐欺罪之
一種；故應以行為人有意圖為自己或第三人不法所有，利用其職
務上之機會，而以詐術使相對人陷於錯誤致交付財物，方能成立
。若其所用方法不能認為詐術，亦不致使人陷於錯誤，即不構成
該罪。所稱利用職務上之機會，必也因法律或命令賦予行為人以
一定之職務，而行為人竟利用此項職務之機會予以詐財者，始足
當之，若其用以詐財之行為，與其法令上之職務無所關涉者，即
無利用其職務機會以詐財之可言。原判決依據前揭事實，並於理
由中援引上訴人於警詢及偵查中供稱：油卡沒有人保管，平時置
於該車上，所內同仁均可取得，平時駕駛該車之人見無油時，即
可至特約加油站加油，伊係利用上班時間，至巡邏車上取出加油
卡私自前往加油，因伊穿制服及持油卡，加油工即讓伊加油等語
。因認上訴人是利用職務上機會，取得警用加油卡，持向加油站
為其自用車簽帳加油，使加油站員工誤認其係駕駛公務車，致交
付油料，而論以上開之罪（原判決理由二之（一）、（二））。
致上訴人究係利用職務上保管系爭加油卡機會，為上述詐欺犯行
，或是利用職務上機會，取得系爭警用加油卡，而為上述詐欺犯
行，事實記載與理由說明，相互矛盾，已有未當。且對於上訴人
擔任警員，其職務為何，如何利用此項職務之機會詐財，事實欄
未明確記載，理由內復未詳予說明，尚難資為判斷其適用法律當
否之依據，亦有未合。又原判決前揭事實記載，上訴人意圖為自
己不法之所有，提示系爭加油卡簽帳，偽裝係為公務車加油，使
該加油站員工林雅珺、林慶瑋陷於錯誤，因而將汽油加入其所有
之自小客車油箱等情。但其理由內僅引用上訴人及證人李鴻章、
林雅珺、林慶瑋等人部分供述，說明上訴人主觀上有詐欺加油之
意圖，以及其所辯未施用詐術，尚難採信（原判決理由二之（一
））。對於上訴人如何施詐術，林雅珺、林慶瑋是否因其詐術陷
於錯誤，而為其加油，以及憑何證據認定林雅珺、林慶瑋確係因
上訴人施詐術而陷於錯誤，為其加油，未詳予調查說明，遽為判
決，亦嫌理由欠備。上訴意旨指摘原判決不當，非無理由。按第
三審法院應以第二審判決所確認之事實為判決基礎，刑事訴訟法
第三百九十四條第一項前段定有明文。原判決上述之違背法令，
影響於事實之確定，本院無可據以為裁判，應將原判決撤銷，發
回原審法院更為審判。
據上論結，應依刑事訴訟法第三百九十七條、第四百零一條，判
決如主文。
中    華    民    國  九十八  年    一    月  二十二  日
                      最高法院刑事第一庭
                          審判長法官  董  明  霈
                                法官  林  茂  雄
                                法官  張  祺  祥
                                法官  吳  昆  仁
                                法官  蘇  振  堂
      本件正本證明與原本無異
                                      書  記  官
中    華    民    國  九十八  年    二    月    二    日
                                                      Ｑ


司法院資訊處製作；財團法人民間司法改革基金會備份。
